臺灣高等法院民事判決
                                  108年度重上字第445號  
上  訴  人  東懋工程股份有限公司

法定代理人  宋泳璋  
訴訟代理人  許泓琮律師
被  上訴人  鈞泰國際股份有限公司（原名悠克國際股份有限公
            司）      

法定代理人  陳建福  
訴訟代理人  蔡松均律師
            林易徵律師
複  代理人  黃智謙律師
上列當事人間請求給付工程款事件，上訴人對於中華民國108年3
月15日臺灣臺北地方法院107年度建字第223號第一審判決提起上
訴，本院於民國109年5月5日言詞辯論終結，判決如下：
    主      文
上訴駁回。
第二審訴訟費用由上訴人負擔。
    事實及理由
壹、程序事項：
    查被上訴人之法定代理人原為王立宏，於本院審理中變更為
    陳建福，有被上訴人公司變更登記表在卷可稽（見本院卷第
    475至479頁），陳建福於民國（下同）109年3月24日具狀聲
    明承受訴訟（見本院卷第471頁），合於民事訴訟法第170條
    、第175條規定，應予准許，先予敘明。
貳、實體事項：
一、上訴人主張：被上訴人於104年12月間，授權時任被上訴人
    董事兼流通事業部副總經理之訴外人張永隆處理位於高雄市
    ○○區○○○路000號0至0樓之「高雄亞米德商場」室內裝修事務
    ，張永隆再指示其特助蕭志堅於104年12月11日隱名代理被
    上訴人，並借用被上訴人之子公司即訴外人東華商貿開發有
    限公司（下稱東華公司）名義，與上訴人簽立高雄亞米德商
    場室內裝修工程合約書（下稱系爭合約書，「高雄亞米德商
    場室內裝修工程」下簡稱「系爭裝修工程」），約定總工程
    款新臺幣（下同）1,785萬元由被上訴人撥付，張永隆指派
    蕭志堅隱名代理被上訴人簽立契約之意思為伊所明知，被上
    訴人應負契約本人之責。伊已於105年4月底依約完成系爭裝
    修工程，被上訴人迄今未給付工程款。爰依系爭合約書第4
    條、民法第505條及隱名代理之法律關係，請求被上訴人給
    付工程款1,785萬元之本息等語。原審為上訴人全部敗訴之
    判決，上訴人不服，提起上訴，上訴聲明求為判決：㈠、原
    判決廢棄。㈡、被上訴人應給付上訴人1,785萬元，及自起訴
    狀繕本送達翌日起至清償日止，按年息5％計算之利息。㈢、
    願供擔保請准宣告假執行。
二、被上訴人則以：系爭合約書乃上訴人與東華公司簽訂，伊非
    契約當事人。伊與東華公司僅為合作關係，非母、子公司，
    伊無授權東華公司或張永隆對外代理伊為法律行為，且上訴
    人主觀上無明知或可得而知有何隱名代理伊之情事，系爭合
    約書之效力不及於伊。況且系爭裝修工程並未完工，上訴人
    請求伊給付工程款實屬無據等語，資為抗辯。並答辯聲明求
    為判決：㈠、上訴駁回。㈡、如受不利之判決，願預供擔保免
    為假執行。
三、兩造不爭執之事實(本院卷第167至169頁、第436頁)：
㈠、被上訴人（斯時法定代理人為周明青）與東華公司（斯時法
    定代理人為蕭志堅）於104年7月20日，就經營合作購物站一
    事，共同簽立合作備忘錄（下稱系爭備忘錄），內容：「一
    、雙方約定以經營購物站為貨品銷售通路之方式，為共同經
    營合作事業，因甲方（即被上訴人）對於『購物站』之事業經
    營前期關於蒐集據點、評估投資效益以及將來投資『購物站』
    之市場現況資訊，暫由乙方（即東華公司）先為進行該程序
    ，而甲方為表示具有資力且願與乙方共同經營『購物站』事業
    故，甲方同意於本備忘錄簽立後七日內支付給乙方經營保證
    金新台幣陸仟肆佰伍拾萬元整，並委託乙方進行『購物站』事
    業前期程序等事宜，事業盈虧則按經營事業前半年之績效依
    比例計算之。」。被上訴人嗣於同年7月 23日至30日間匯款
    6,450 萬元至東華公司之帳戶。「高雄亞米德商場」乃系爭
    備忘錄成立後規劃合作經營之購物站之一（本院卷第365頁
    ）。
㈡、上訴人法定代理人宋泳璋與張永隆、蕭志堅及訴外人吳玉華
    ，於104年12月間洽談系爭裝修工程之發包、詢價、簽約等
    事宜，當時張永隆、蕭志堅、吳玉華均出示依序在被上訴人
    公司擔任董事、特助、經理之名片予宋泳璋（原審卷第79頁
    ）。
㈢、蕭志堅以東華公司名義與上訴人於104年12月11日簽立系爭合
    約書，約定工程總價1,785萬元，付款方式為系爭合約書第4
    條。
㈣、張永隆自104至105年間為被上訴人公司董事（原審卷第81至9
    1頁），且自104年6月15日至105年4月22日擔任被上訴人之
    流通事業處副總。蕭志堅自104年6月18日至105年3月31日擔
    任張永隆之特助。
㈤、東華公司實際負責人為張永隆，該公司於104年5月起至8月止
    登記之負責人為蕭志堅，於104年9月起至105年5月止登記之
    負責人為張永隆之女張佑佑。（本院卷第230頁、第337頁）
㈥、張永隆、蕭志堅及吳玉華與宋泳璋於105年3月4日在高雄亞米
    德商場工地附近咖啡廳，就系爭裝修工程進行協商，內容如
    該日會議記錄（原審卷第149至151頁）。
㈦、上訴人分別於104年12月16日、105年1月8日、105年3月10日
    各開立發票予東華公司，請求給付工程款，款項分別為定金
    （含稅）53,500元、第二期款（含稅）7,140,000元、尾款
    （含稅）5,355,000元，均未獲付款。嗣張永隆因上訴人催
    告，而交付其配偶林櫻頻簽發、發票日期分別為105年5月1
    日及105年4月20日、面額分別為150萬元及350萬元，並分別
    由東華公司及張永隆背書之支票2紙予上訴人，上訴人於105
    年6月14日提示後，均因存款不足退票(本院卷第305至307頁
    )。
㈧、宋泳璋前對張永隆提起詐欺告訴，經檢察官提起公訴後，臺
    灣高雄地方法院以106年度易字第817號案件（下稱另案刑事
    案件）判決張永隆犯刑法第339條第1項、第2項之詐欺得利
    罪，張永隆不服上訴，經臺灣高等法院高雄分院以107年度
    上易字第846號判決駁回其上訴確定，內載張永隆之犯罪事
    實為：張永隆意圖為東華公司不法之所有，基於詐欺得利之
    犯意，於104年12月初某日，隱瞞東華公司無力支付工程款
    之重要事實，向宋泳璋表示由上訴人承攬東華公司位於「高
    雄亞米德商場」之系爭裝修工程，工程總價1,785萬元，並
    指示蕭志堅於同年12月11日與上訴人簽定系爭工程合約書，
    張永隆再於系爭裝修工程施工期間，屢向宋泳璋佯稱已向被
    上訴人請款資金無虞云云，並交付其前配偶林櫻頻簽發面額
    為500萬元之支票，藉以取信宋泳璋，致宋泳璋陷於錯誤，
    因而依約完成系爭裝修工程，使東華公司受有系爭裝修工程
    完工之利益。嗣因前揭支票屆期不獲兌付，且東華公司皆未
    依約支付工程款，宋泳璋始知受騙。
㈨、訴外人周明青擔任被上訴人董事長之期間為104年6月15日至1
    04年11月24日。訴外人王進祥擔任被上訴人董事長之期間為
    102年6月26日至104年6月15日、104年11月24日至105年6月2
    4日、105年6月30日至108年6月29日。系爭合約書簽立時及
    系爭工程施作之104年12月至105年5月期間，被上訴人法定
    代理人為王進祥（原審卷第81至91頁、本院卷第230頁、第3
    37頁）。
㈩、被上訴人103年、104年及105年經會計師查核簽證之財務報告
    形式上真正。被上訴人與東華公司無交叉持股關係（本院卷
    第91至107頁）。
四、上訴人主張張永隆指派蕭志堅隱名代理被上訴人與伊簽訂系
    爭合約書，現系爭裝修工程已完工，被上訴人應負本人之責
    ，給付工程款予伊云云，為被上訴人所否認，並以前詞置辯
    ，茲查：
㈠、按隱名代理之成立，須代理人為法律行為時，雖未以本人名
    義為之，惟實際上有代理本人之意思，且此項意思為相對人
    所明知或可得而知者，始足當之。是代理人如以自己之名義
    為法律行為，未有代理本人之意思，已甚明顯者，或代理人
    縱有為本人的意思，但未表示本人的姓名，且為相對人所不
    知者，則不能認其代理他人為該法律行為，而係代理人以自
    己名義自為法律行為，代理人應自負責任（最高法院70年度
    台上字第2160號、81年度台上字第165號裁判意旨參照）。
    且隱名代理性質上屬於有權代理之形態。準此，隱名代理之
    成立，須代理人為有權代理，且為法律行為時須實際上有代
    理本人之意思，此項意思為相對人所明知或可得而知者，始
    發生如同顯名代理之效果。再按民事訴訟如係由上訴人主張
    權利者，應先由上訴人負舉證之責，若上訴人先不能舉證，
    以證實自己主張之事實為真實，則被上訴人就其抗辯事實即
    令不能舉證，或其所舉證據尚有疵累，亦應駁回上訴人之請
    求（最高法院17年上字第917號判例意旨參照）。上訴人主
    張張永隆指派蕭志堅隱名代理被上訴人與上訴人簽訂系爭合
    約書，為被上訴人所否認，應由上訴人就「隱名代理」之要
    件事實負舉證責任。
㈡、經查，被上訴人與東華公司於104年7月20日就經營合作購物
    站一事，共同簽立系爭備忘錄，其第1條內容如前開三.之㈠
    （不爭執事項㈠）所示，被上訴人所負義務乃於系爭備忘錄
    簽立後7日內支付東華公司經營保證金6,450萬元，東華公司
    則應負責執行購物站前期籌備事務，且被上訴人已於104年7
    月23日至30日間匯經營保證金6,450萬元予東華公司，完成
    其就系爭備忘錄所負之義務。再參證人周明青（簽立系爭備
    忘錄當時被上訴人法定代理人）於另案刑事案件中結證：被
    上訴人當初想要經營商場，有指派流通事業部負責，當時主
    管為張永隆，負責接洽東華公司。因為東華公司在商場比較
    有經驗，且當時有提企劃案給被上訴人，於是雙方簽立系爭
    備忘錄，約定商場選址及所有商品都是由東華公司負責處理
    ，被上訴人負責出資金。被上訴人沒有投資東華公司，雙方
    僅是合作關係等語（見本院卷第392至393頁），及證人王進
    祥(104年11月26日至105年12月間被上訴人法定代理人)於另
    案刑事案件中結證：系爭備忘錄開發案係由東華公司去做，
    由東華公司決定施工之承包廠商，被上訴人沒有辦法瞭解。
    我根本不知道上訴人這家公司，被上訴人是全部委託東華公
    司經營。我回任負責人後，公司經營高層針對這個系爭備忘
    錄開發案過程、進度及投資報酬率評估後建議結束，於是被
    上訴人在105年初與東華公司解約等語（見本院卷第411、41
    3頁），足見被上訴人與東華公司簽立系爭備忘錄，約定被
    上訴人負責出資，東華公司負責購物站事業前期程序之事項
    ，包括蒐集據點、商場選址、銷售商品內容及評估市場現況
    等，雙方各自負責事務，以此方式共同經營合作事業。是以
    ，被上訴人僅是出資者，東華公司為購物站事業前期程序之
    執行者，東華公司依約應係以自己名義為執行合作事業必需
    之一切法律行為，難認被上訴人有授與東華公司代理被上訴
    人為各該法律行為之權限。
㈢、次查，高雄亞米德商場乃系爭備忘錄成立後規劃經營之購物
    站之一，東華公司於104年8月31日，以自己之名義向第一商
    業銀行股份有限公司（下稱第一銀行）承租高雄市○○區○○○
    路000號0樓至0樓及地下2樓停車位作為零售店鋪使用，租賃
    期間為104年10月1日起至109年9月30日止（5年），該租賃
    契約經公證，東華公司嗣於同年11月17日在上開1樓地址設
    立「東華公司高雄分公司」等情，有第一銀行房屋租賃契約
    書、公證書及設立分公司股東同意書等影本在卷可稽（見本
    院卷第419至429頁、第417頁）。其後蕭志堅依東華公司實
    際負責人張永隆之指示，於104年12月11日持東華公司大小
    章與被上訴人簽立系爭合約書，由東華公司將系爭裝修工程
    交由上訴人承作，此有系爭合約書在卷可稽（臺灣新北地方
    法院107年度建字第38號卷第15至19頁），且為兩造所不爭
    執（不爭執事項㈢、㈤）。以上各法律行為均係東華公司履行
    其依系爭備忘錄所負應執行購物站前期籌備程序之義務，難
    認有何代理被上訴人為之之意思。且觀系爭合約書，其上所
    載「業主名稱」及「立合約書人」均為東華公司，所載之約
    定條款及事項亦均未涉及被上訴人。再者，上訴人就系爭裝
    修工程款項，均係開立以東華公司為買受人之發票，向東華
    公司請款，而東華公司亦將上訴人所開立請款之發票用以報
    稅等情，有104年12月16日、105年1月8日、105年3月10日統
    一發票、營業人銷售額與稅額申報書等影本附卷可憑（見原
    審卷第153至163頁），益徵系爭合約書係東華公司以自己之
    名義與上訴人簽立及履行合約事項，並無代理被上訴人之意
    思，揆諸首開說明，東華公司無構成隱名代理被上訴人之法
    律關係，東華公司應自負定作人責任。
㈣、上訴人主張系爭裝修工程之發包、詢價、簽約、履約過程，
    係由張永隆、蕭志堅及吳玉華等人出示在被上訴人公司任職
    之名片，與上訴人接洽，並表明工程款會由被上訴人撥付，
    且被上訴人內部有將系爭裝修工程之進度以簽呈方式為報告
    ，足認被上訴人有授權張永隆代理被上訴人簽訂系爭合約書
    ，構成隱名代理關係云云，經查：
　⒈張永隆乃東華公司實際負責人，系爭合約書係東華公司與上
    訴人間簽立，東華公司無隱名代理被上訴人之意思，應自負
    定作人責任，已如前述。又張永隆、蕭志堅雖分別擔任被上
    訴人董事兼流通事業部副總及張永隆之特助，但購物站事業
    開發及前期程序事項應由東華公司負責進行，而非被上訴人
    ，被上訴人之流通事業部人員僅負責接洽東華公司，無被授
    權得以被上訴人名義進行購物站開發及前期程序事項，此參
    證人周明清及王進祥之前開證述即明，且張永隆為東華公司
    實際負責人，蕭志堅前為東華公司登記負責人，張永隆係指
    示蕭志堅處理東華公司執行系爭備忘錄所約定之事務，被上
    訴人並無授權張永隆得以被上訴人名義執行該事項，遑論授
    權張永隆複委任蕭志堅代理被上訴人簽立系爭合約書，是上
    訴人主張張永隆有權指派蕭志堅隱名代理被上訴人簽訂系爭
    合約書，難謂有據。
　⒉至於證人宋泳璋於另案刑事案件中雖證述：東華公司會計曾
    向我表示，東華公司尚未放款的原因是因為還要向被上訴人
    請款等語（見原審卷第289頁），至多認為宋泳璋知悉上訴
    人支付工程款之來源為被上訴人之資金，而非認為東華公司
    有代理被上訴人之意思。縱然被上訴人負有出資之義務，或
    東華公司日後得就購物站開發案相關費用依約向被上訴人請
    款，此均屬於被上訴人與東華公司間之內部關係，不影響東
    華公司以自己之名義與上訴人簽立系爭合約書，以及上訴人
    只能向東華公司請求給付工程款之事實。且被上訴人與東華
    公司間存在系爭備忘錄之合作關係，被上訴人已依約出資
　　6,450萬元，東華公司依約負有以該資金執行購物站籌備事
    務責任，是蕭志堅以簽呈方式向被上訴人及張永隆為系爭裝
    修工程之進度報告，僅係追蹤及確保東華公司有依約履行，
    無從據此認定被上訴人有授權張永隆代理被上訴人簽訂系爭
    合約書。
　⒊次參張永隆乃東華公司實際負責人，對東華公司有實質決策
    權，且蕭志堅於104年5月起至104年8月底止均擔任東華公司
    登記負責人（不爭執事項㈤），其等二人均參與東華公司事
    務，且多次以東華公司名義對外進行購物站前期程序事務，
    包括選定購物站商場，並以東華公司名義簽立高雄亞米德商
    場租賃期間長達5年之租約，甚至於該商場設立分公司等情
    。再對照蕭志堅於本院證述：東華公司是被上訴人合作對象
    ，張永隆當時跟我說要以東華公司名義來執行購物站的工程
    裝潢，所以工程公司的報價對象是東華公司。被上訴人沒有
    經營購物站之營業項目，全權委託東華公司實際執行購物站
    的項目，才以東華公司名義簽立系爭合約書；東華公司在系
    爭工程裡要負責發包施作。形式上是以東華公司名義簽立契
    約，實際上也是東華公司去簽立等語（見本院卷第493、 49
    4、498至499頁），足見張永隆指示蕭志堅持東華公司大小
    章簽立系爭合約書，係本於其為東華公司之實際負責人，為
    執行東華公司業務，對蕭志堅所為之指派，與被上訴人無涉
    。
　⒋又查，張永隆因上訴人催告給付工程款，於105年3月4日在高
    雄亞米德商場工地附近咖啡廳，與宋泳璋就系爭裝修工程進
    行協商，該次協商結論記載：「張永隆指示：7.工程款請款
    70％（發票已開立），剩餘未請款30％的發票可先開立給東華
    公司請款。」等語，爾後張永隆又交付其配偶林櫻頻簽發、
    發票日期分別為105年5月1日及105年4月20日、面額分別為1
    50萬元及350萬元，並分別由東華公司及張永隆背書之支票2
    紙予上訴人等情，有該會議記錄及上開支票在卷可稽(原審
    卷第135至137頁、本院卷第305至307頁)，足見上訴人係開
    立發票向東華公司請款，且受領之工程款支票，均與被上訴
    人無涉，益徵東華公司、張永隆或蕭志堅自始無代理被上訴
    人簽訂或履行系爭合約書之意思。
　⒌至於證人蕭志堅雖於原審證述：東華公司為被上訴人子公司
    ，被上訴人要伊借東華公司名義簽立系爭合約書，簽訂系爭
    合約書係代表被上訴人云云（見原審卷第127頁），然與其
    於另案刑事案件審理時證述：系爭合約書以東華公司名義簽
    約，是因為張永隆說用東華公司去簽約、執行。我當時沒有
    問，張永隆也沒有說為何以東華公司名義出面簽約。系爭合
    約書是東華公司與上訴人法定代理人宋泳璋締約等語（見原
    審卷第272、276頁），及其於本院審理時如前四、㈣之⒊所示
    之證述（見本院卷第493、494、498至499頁），明顯不一，
    亦與東華公司非被上訴人之子公司之事實（不爭執事項㈩）
    不符，堪認此部分之證述顯非屬實，自難採認。
　⒍末查，依證人宋泳璋於另案刑事案件中證述：如簽約時知悉
    東華公司財務有問題，我不會願意承接等語（見原審卷第  
    294頁），堪認上訴人法定代理人宋泳璋於簽立系爭合約書
    時，明知其交易簽約之對象確為東華公司，並無東華公司或
    張永隆或蕭志堅代理被上訴人簽立系爭合約書之認知，此與
    隱名代理之要件顯有不合。
㈤、綜上，上訴人主張被上訴人授權張永隆，張永隆再指派蕭志
    堅隱名代理被上訴人簽訂系爭合約書，實乏所據，委無足採
    。從而，系爭合約書之契約關係存在於東華公司與上訴人間
    ，效力不及於被上訴人，上訴人執以請求被上訴人給付工程
    款，洵非有理。
五、綜上所述，上訴人依系爭合約書第4條、民法第505條及隱名
    代理之法律關係，請求被上訴人給付上訴人1,785萬元，及
    自起訴狀繕本送達翌日起至清償日止，按年息5％計算之利息
    ，非屬正當，不應准許。從而原審所為上訴人敗訴之判決，
    並無不合。上訴論旨指摘原判決不當，求予廢棄改判，為無
    理由，應駁回其上訴。
六、本件事證已臻明確，兩造其餘之攻擊或防禦方法及所用之證
    據，經本院斟酌後，認為均不足以影響本判決之結果，爰不
    逐一論列，附此敘明。
七、據上論結，本件上訴為無理由，依民事訴訟法第449條第1項
    、第78條，判決如主文。
中　　華　　民　　國　　109 　年　　5 　　月　　26　　日
                    民事第二十一庭
                        審判長法  官  翁昭蓉
                              法  官  鍾素鳳
                              法  官  羅惠雯
正本係照原本作成。
如不服本判決，應於收受送達後20日內向本院提出上訴書狀，其
未表明上訴理由者，應於提出上訴後20日內向本院補提理由書狀
（均須按他造當事人之人數附繕本）上訴時應提出委任律師或具
有律師資格之人之委任狀；委任有律師資格者，另應附具律師資
格證書及釋明委任人與受任人有民事訴訟法第466 條之1第1項但
書或第2項（詳附註）所定關係之釋明文書影本。如委任律師提
起上訴者，應一併繳納上訴審裁判費。
中　　華　　民　　國　　109 　年　　5 　　月　　26　　日
    　　　　　　　　　　　　　書記官  洪秋帆
附註：
民事訴訟法第466條之1（第1項、第2項）：
對於第二審判決上訴，上訴人應委任律師為訴訟代理人。但上訴
人或其法定代理人具有律師資格者，不在此限。
上訴人之配偶、三親等內之血親、二親等內之姻親，或上訴人為
法人、中央或地方機關時，其所屬專任人員具有律師資格並經法
院認為適當者，亦得為第三審訴訟代理人。